臺灣臺北地方法院刑事判決　　　　　93年度自更(一)字第14號
自　訴　人　丙○○
被　　　告　丁○○
　　　　　　甲○○
共　　　同
選任辯護人　謝佳伯律師
　　　　　　程巧亞律師
上列被告因偽造文書案件，自訴人不服本院九十二年度自第五七
八號中華民國九十三年一月六日所為第一審裁定，提起抗告，經
臺灣高等法院於九十三年三月五日以九十三年度抗字第七二號撤
銷原裁定關於自訴駁回部分，發回本院，本院更為判決如下：
    主  文
丁○○、甲○○均無罪。
    理  由
一、自訴及追加自訴意旨略以：自訴人丙○○與被告丁○○、甲○○二人均居住在臺北市○○路○段三十九巷之「興康華夏
    」大樓內，被告丁○○係「興康華廈」承租戶之一，並非區
    分所有權人；被告甲○○與自訴人皆為「興康華廈」區分所
    有權人，「興康華廈」於民國八十七年底已依公寓大廈管理
    條例相關規定設立「興康華廈管理委員會」（下稱管委會）
    ，並訂定「興康華廈公寓大廈規約」（下稱「興康華廈規約
    」）。被告甲○○於八十八年間擔任管委會主任委員，有權
    召集區分所有權人會議，但應據實記載會議記錄，而「興康
    華廈區分所有權人八十八年會議紀錄」第七項報告事項及決
    議中，第二案記載：「案由：消防、設備檢修及及申報狀況
    。內容：本大樓消防設備去年與亦勝消防公司辦理檢修、測
    試、報備，但至今仍修不完整。擬議：請副主委乙○○先生
    續洽亦勝公司檢修，若不能修復，則另洽其他公司檢修、報
    備，費用估計約新臺幣十萬元。決議：全數同意，費用由管
    理費支付。」之內容均為虛構，自訴人雖未參加該次會議，
    但經詳查發現該項紀錄絕無事實可能，被告甲○○擔任主任
    委員，明知並無上述記載之事實，竟擅自做出「全數同意，
    費用由管」不實決議，登載於紀錄並公佈，已涉犯刑法第二
    百十五條之業務上登載不實罪嫌。其次，九十二年三月三日
    下午八時，被告丁○○時任興康華廈管委會主任委員，召集
    全體住戶舉行「住戶管理會議」，由被告甲○○擔任會議紀
    錄。自訴人於該次會議中揭發歷年管委會發生財務弊端，要
    求調查處理，並提議涉案者不宜擔任財務委員管理相關帳冊
    憑證，因會議中有人杯葛而未獲結論。會議中自訴人公開指
    出另一住戶代表乙○○於管委會擔任職務期間，涉嫌虛報頂
    樓電梯機房修繕工程費用、浮報消防設備修繕品項與費用，
    且均未實質執行或未完成，要求管委會即予調查處理。然被
    告甲○○與乙○○一向往來密切，互通信息，竟於會議紀錄
    上記載：「六、臨時動議：丙○○先生：１、多年建立章程
    ，但因資料未見齊全，請公佈。２、樓頂電梯機房有危險，
    請予以重視。３、消防設備檢修及歷年財務報表有問題要求
    查帳。決議：１、請管委會收集資料公佈。２、請管委會查
    驗，必要時請求鑑定。３、由管委會與有問題的歷任財委會
    同丙○○先生對帳查核公佈。」，純屬捏造，明顯與自訴人
    於會議中之陳述不同。被告丁○○擔任會議主席，明知被告
    甲○○編寫不實內容且名稱不符之紀錄，竟予核章公告，因
    認被告丁○○、甲○○涉有刑法第二百十六條、笫二百十條
    行使偽造私文書罪嫌云云。
二、自訴人認被告丁○○涉有行使偽造私文書罪嫌、被告甲○○
    涉有業務登載不實及行使偽造私文書罪嫌，無非係以九十二
    年三月三日興康華廈區分所有權人會議紀錄、興康華廈公告
    及公寓大廈規約、興康華廈大廈管理委員會組織章程、土地
    建物登記簿謄本、興康華廈九十二年住戶管理會議實況譯文
    、印鑑章之印文等件，資為論據。訊據被告丁○○堅決否認
    有何行使偽造私文書罪嫌、被告甲○○亦堅決否認有何業務
    登載不實及行使偽造私文書罪嫌，被告丁○○辯稱：伊當時
    是管理委員會主任委員，蓋的章是興康華廈管理委員會的章
    ，何來偽造文書等語；被告甲○○辯稱：八十八年區分所有
    權人會議，其係主席並非紀錄，該次會議記錄之工作並非其
    業務；九十二年三月三日區分所有權人會議紀錄，伊只是摘
    要記載重點，且是有權製作會議記錄之人，並沒有偽造私文
    書等語。
三、按被告未經審判證明有罪確定前，推定其為無罪；犯罪事實
    應依證據認定之，無證據不得認定其犯罪事實；不能證明被
    告犯罪者，應諭知無罪之判決，刑事訴訟法第一百五十四條
    第一項、第二項及第三百零一條第一項分別定有明文。次按
    認定不利於被告之事實須依積極證據，苟積極證據不足為不
    利於被告事實之認定時，即應為有利於被告之認定（最高法
    院三十年臺上字第八一六號判例意旨參照）；事實之認定，
    應憑證據，如未能發現相當證據，或證據不足以證明，自不
    能以推測或擬制之方法，為裁判基礎（最高法院四十年臺上
    字第八六號判例意旨參照）。第按，刑法第二百十五條從事
    業務者登載不實罪，係以從事業務之人，明知為不實之事項
    ，而登載於其業務上作成之文書，足以生損害於公眾或他人
    者，為構成要件。故苟非從事該項業務之人，即無成立該罪
    之餘地（最高法院四十七年臺上字第五一五號判例、八十四
    年臺上字第五八七四號判決參照）；又刑法第二百十條之偽
    造文書，以無制作權之人冒用他人名義而制作該文書為必要
    ；刑法處罰偽造文書罪之主旨，所以保護文書之實質的真正
    ，故不僅作成之名義人須出於虛捏或假冒，即文書之內容，
    亦必出於虛構，始負偽造之責任（最高法院二十年臺上字第
    一○五○號、第五四五八號判例意旨參照）。再按，會議之
    記錄人受託製作會議記錄，內容應以參與會議人全體決議之
    結果予以記載，並無製作會議內容之權，該會議記錄之名義
    人，亦應屬於參加會議之全體人員，「記錄」僅為會議之記
    錄人，而非會議錄之名義人，該會議錄如有偽造情事自難不
    負刑責（最高法院五十一年度臺上字第一四八四號判決參照
    ）。
四、經查：
  (一)程序部分：
    按犯罪之被害人得提起自訴，刑事訴訟法第三百十九條第一
    項前段定有明文；又所稱犯罪之被害人，以因犯罪而直接被
    害之人為限，而所謂直接被害人，係指其法益因他人之犯罪
    而直接被其侵害者而言（最高法院四十二年台非字第一八號
    判例意旨參照）。本件自訴人主張其居住在臺北市○○路○
    段三十九巷九號七樓之「興康華廈」大樓內，此為被告丁○○、甲○○所不否認，且參以自訴人之戶籍於七十五年十月
    三十日起即在臺北市○○路○段三十九巷九號七樓，自訴人
    並於八十九年五月十日因夫妻贈與而取得臺北市○○路○段
    三十九巷九號七樓建物所有權，亦有戶籍謄本及臺北市建物
    登記謄本各一紙附卷可稽（見本院九十二年度自第五七八號
    卷宗第五十四頁、第一一三頁）。是以自訴人既係上開建物
    之所有權人，其指訴前述興康華廈區分所有權人會議記錄有
    不實之情事，即為直接被害人而得提起本件自訴，先予敘明
    。
  (二)實體部分：
  (1)自訴人與被告丁○○、甲○○二人均居住在臺北市○○路○
    段三十九巷之「興康華廈」大樓內，被告甲○○於八十八年
    一月至八十九年一月擔任興康華廈管委會主任委員，曾於八
    十九年一月二十八日擔任興康華廈區分所有權人八十八年會
    議之主席；被告丁○○則於九十二年間擔任興康華廈管委會
    主任委員，其於九十二年三月三日擔任興康華廈區分所有權
    人會議之主席，被告甲○○則擔任該次會議之記錄等事實，
    業據被告坦認不諱，核與自訴人指陳之情節相符，並有興康
    華廈區分所有權人八十八年會議紀錄、九十二年三月三日興
    康華廈區分所有權人會議開會記錄影本各一紙在卷可憑（見
    本院九十二年度自第五七八號卷宗第七頁、第五十一頁），
    堪以認定。
  (2)次查，「興康華廈區分所有權人八十八年會議紀錄」第七項
    報告事項及決議中，第二案記載：「案由：消防、設備檢修
    及及申報狀況。內容：本大樓消防設備去年與亦勝消防公司
    辦理檢修、測試、報備，但至今仍修不完整。擬議：請副主
    委乙○○先生續洽亦勝公司檢修，若不能修復，則另洽其他
    公司檢修、報備，費用估計約新臺幣十萬元。決議：全數同
    意，費用由管理費支付。」等語，有該會議記錄影本可參。
    茲據證人乙○○於本院審理時結證稱：其於八十九年一月居
    住在基隆路二段三十九巷五號五樓的興康華廈，八十九年一
    月二十八日有召開區分所有權人會議，伊當時擔任管委會副
    主委，當時「興康華廈」的消防設備由奕勝公司檢修，「興
    康華廈區分所有權人八十八年會議紀錄」之內容，與該次會
    議的內容相符，當初在開會時都是說這些事情等語甚詳（見
    本院九十四年六月三十日審判筆錄），足見「興康華廈區分
    所有權人八十八年會議紀錄」第七項第二案記載上開內容，
    並無與事實不符之情形。又參諸該次會議記錄之內容，其上
    載明「記錄」為張泰松，足見「興康華廈區分所有權人八十
    八年會議記錄」之內容乃張泰松所製作，並非被告甲○○所
    製作。則被告甲○○雖擔任「興康華廈區分所有權人八十八
    年會議」之主席，然其既非從事該次會議記錄業務之人，自
    與刑法第二百十五條業務登載不實罪之構成要件不合，況且
    該次會議記錄之內容並無不實之情形，自不能以業務登載不
    實罪相繩。至於自訴人聲請傳喚王迪統、鄭大裕，以證明「
    興康華廈區分所有權人八十八年會議記錄」上開內容記載之
    真實性，然證人王迪統、鄭大裕並未出席該次會議，此有該
    次會議出列席單位及人員附冊影本三紙附卷可憑（見本案卷
    宗），則王迪統、鄭大裕即無法證明上開會議記錄之真實性
    ，自無傳喚之必要，併予敘明。
  (3)第查，九十二年三月三日興康華廈區分所有權人會議開會記
    錄記載「六、臨時動議：丙○○先生：１、多年建立章程，
    但因資料未見齊全，請公佈。２、樓頂電梯機房有危險，請
    予以重視。３、消防設備檢修及歷年財務報表有問題要求查
    帳。決議：１、請管委會收集資料公佈。２、請管委會查驗
    ，必要時請求鑑定。３、由管委會與有問題的歷任財委會同
    丙○○先生對帳查核公佈。」等語，有該會議記錄影本可佐
    。參以自訴人於本院前審準備程序時陳稱：「第三點我講的
    是消防設備工程有弊案，與記載稍有符，... 決議第三點當
    時被告鍾先生有提議，但我不同意」等語（見本院九十二年
    度自第五七八號卷宗第三十九頁），足見被告甲○○為該次
    會議之記錄人，雖未將該次會議發言者所陳述之內容逐字逐
    句記載，惟係以摘要之方式記載，尚無虛構之情形，核與刑
    法第二百十條偽造私文書罪，以作成之名義人須出於虛捏或
    假冒，及文書內容，亦必出於虛構之構成要件不合，不能以
    偽造私文書罪相繩。又該次會議記錄所蓋印之興康華廈管理
    委員會印文，確係興康華廈管理委員會之印文，與自訴人於
    抗告狀所附之興康華廈管理委員會二枚印文其中一枚相符（
    見臺灣高等法院九十三年度抗字第七二號卷宗第十二頁），
    被告丁○○並供稱自訴人於抗告狀所附之興康華廈管理委員
    會二枚均係其擔任管委會主委員時交接給伊之印文（見本院
    九十四年六月三十日審判筆錄第四頁），則被告丁○○既係
    管委會主委並保管上開興康華廈之印章，為有權使用印章之
    人，其在上開會議記錄蓋用興康華廈管理委員會印章並公告
    ，即與偽造私文書罪之構成要件不合，自不能以該罪相繩。
    至自訴人主張九十二年三月三日興康華廈區分所有權人會議
    記錄內容涉及伊發言之部分均與事實不符，惟未舉證以實其
    說，尚難遽採。
  (4)綜上，自訴人所舉之證據尚不足以證明被告丁○○、甲○○
    二人有本案業務上登載不實及行使偽造私文書之犯行。此外
    ，復查無其他積極證據證明被告甲○○、丁○○有自訴意旨
    所指之犯行，揆諸前揭判例意旨及說明，本案不能證明被告
    等犯罪，自應諭知被告丁○○、甲○○無罪之判決。
五、按刑事訴訟法於九十二年二月六日修正公布，其中修正之刑
    事訴訟法第三十七條第一項、第二項、第三百二十九條第二
    項規定，自訴之提起須委任律師行之，如自訴人未委任律師
    為代理人，法院應以裁定限定期間命自訴人委任律師為代理
    如自訴人逾期未委任律師為代理人時，法院即應諭知不受理
    之判決，上開規定並自九十二年九月一日施行。而憲法第十
    六條規定人民有訴訟之權，乃屬人民在司法上之受益權，包
    括人民得依法定程序提起及實施訴訟之制度性保障；人民已
    依法取得之訴訟權，即屬其合法正當之信賴利益，自不得因
    嗣後法律之修正而予剝奪，而自訴行為是否合法，係以提起
    時之法律規定為準，其提起時為法所准許者，既屬合法之自
    訴，自不因嗣後法律修正對自訴權之行使更有所限制而受影
    響；惟法律之適用有統一性及整體性，不容割裂，自訴人於
    新法施行後，其自訴行為依舊法可由自訴人本人行之。查自
    訴人於九十二年八月十三日提起本案自訴而繫屬於本院，則
    修正前刑事訴訟法第三百三十一條第一項後段規定：非告訴
    或非請求乃論之罪，自訴人經合法傳喚，無正當理由不到庭
    或到庭不為陳述者，得不待其陳述而為判決，此舊法關於自
    訴人一造缺席判決等訴訟程序進行之規定，對自訴人仍應有
    其適用，從而本件自訴人已經本院當庭告以下次應到之日時
    、處所（見本院九十四年六月十四日審理筆錄）而經合法傳
    喚，無正當理由不到庭陳述，爰不待自訴人陳述逕行判決，
    附此敘明。
據上論結，應依刑事訴訟法第三百四十三條、第三百零一條第一
項、修正前第三百三十一條第一項後段，判決如主文。
中　華　民　國　　九十四　　年　　七　　月　　十八　　日
            臺灣臺北地方法院刑事第八庭
                          審判長法  官  陳德民
                                法  官  孫曉青
                                法  官  張筱琪
以上正本證明與原本無異。
如不服本判決，應於判決送達後十日內，向本院提出上訴狀。
　　　　　　　　　　　　　　　　書記官　李玟郁
中　華　民　國　　九十四　　年　　七　　月　　二十　　日
